臺灣彰化地方法院民事判決　九十二年度訴字第四四六號
　　原　　　告　乙○○
　　訴訟代理人　甲○○
　　被　　　告　丙○○
右被告因過失傷害案件，原告提起刑事附帶民事訴訟請求侵權行為損害賠償（九十二
年附民字第二號），經刑事庭裁定移送，本院於民國九十三年六月四日言詞辯論終結
，判決如左：
    主      文
被告應給付原告新臺幣貳佰參拾貳萬零捌佰參拾肆元，及自民國九十二年八月二十八
日起至清償日止，按週年利率百分之五計算之利息。
原告其餘之訴駁回。
訴訟費用由被告負擔百分之五十五，餘由原告負擔。
本判決關於原告勝訴部分，於原告以新臺幣柒拾捌萬元為被告供擔保後，得假執行。
原告其餘假執行之聲請駁回。
    事      實
甲、原告方面：
  一、聲明：
    (一)被告應給付原告新臺幣（下同）四百五十七萬八千九百六十一元，及自民國九
      十二年七月八日之民事準備書狀繕本送達被告之翌日起至清償日止，按週年利
      率百分之五計算之利息。
    (二)原告願供擔保，請准宣告假執行。
  二、陳述：
    (一)緣被告於九十一年三月十日上午十一時三十分許，駕駛車牌號碼ＱＴ─二五九
      六號自小客車，沿臺十線道路由北往南方向行駛，行經彰化縣福興鄉二港村臺
      十線三十九公里五百公尺處，欲超越原告所騎乘行駛在前之車牌號碼ＬＹＥ─
      七八一號重型機車時，其原應注意欲超越同一車道之前車時，應與前車保持半
      公尺以上之間隔超過，並隨時採取必要之安全措施，以保行車安全，詎料被告
      竟疏於注意，因而撞及原告所騎乘前揭機車左側，致原告人車倒地，因而受有
      左側顱內硬腦膜血腫、左眼外傷性視神經萎縮等傷害，而本案業由臺灣彰化地
      方法院檢察署檢察官以九十一年度偵字第五九四一號起訴，並由鈞院刑事庭以
      九十一年交易字第一四二號過失傷害案件判處被告有期徒刑六月，如易科罰金
      ，以三百元折算一日確定在案。原告所受傷害於九十二年六月十六日經童綜合
      醫院判定為腦挫傷併顱內血腫，雖經開顱手術並治療，仍因記憶力、判斷力損
      傷而無法從事任何工作，足見原告因腦神經受損而無法從事工作與本件車禍之
      發生有因果關係。據此，原告依民法第一百八十四條第一項前段、第一百九十
      三條第一項、第一百九十五條第一項及第一百九十一條之二前段規定，請求被
      告賠償醫療費用二萬零四十一元，於住院期間購買抽痰包、看護墊、氣切管及
      軟臂架等物品費用一萬一千五百八十八元，看護費用一百六十三萬八千零二十
      九元，將來復健費用一萬七千二百元，救護車費用四千元，工作收入損失三十
      七萬八千元，減少勞動能力損害一百五十四萬一千七百三十三元，精神慰撫金
      一百萬元，合計共四百五十七萬八千九百六十一元，惟因屢催被告賠償，未獲
      置理，爰依前開損害賠償請求權之規定提起本訴，求為如訴之聲明所示之判決
      。
    (二)對被告抗辯所為之陳述：
      1.原告已向訴外人第一產物保險股份有限公司即被告之保險人領取強制汽車責
        任保險金一百四十二萬三千四百零一元。
      2.原告初中畢業，車禍前於訴外人護安宮擔任會計工作，每月薪資一萬八千元
        ，無不動產，現由已成年之四名子女撫養。
  三、證據：提出醫療費用明細表、收據、診斷證明書、看護費用證明書、現金支出
      傳票、殘障手冊、汽車駕駛執照、勞工保險殘廢診斷書、勞工保險傷病診斷書
      、身心障礙者鑑定表、勞工保險局核定函、起訴書、刑事判決等件為證。
乙、被告方面：
  一、聲明：原告之訴及其假執行之聲請均駁回。
  二、陳述：
    1.對原告主張之醫療費用，於住院期間購買抽痰包、看護墊、氣切管及軟臂架等
      物品費用，看護費用，將來復健費用，救護車費用均不爭執，但否認原告所提
      薪資證明之真正，且原告所提減少勞動能力損害部分與其請求之工作收入損失
      重複，慰撫金請求之金額亦太高。
    2.被告高職畢業，已結婚並育有二名子女，於九十二年二月前擔任雜役工，月入
      三萬元，目前無工作。至於被告所有房屋及土地係與被告兄長共有，應有部分
      二分之一，而鈞院所調取被告投資南亞塑膠之財產歸戶資料是九十年度的投資
      ，現在已無此筆投資。
丙、本院依職權調閱本院九十一年度交易字第一四二號過失傷害案件刑事全部卷證（
    含臺灣彰化地方法院檢察署九十一年度偵字第五九四一號偵查卷宗），並函請財
    政部臺灣省中區國稅局員林稽徵所及沙鹿稽徵所分別檢送被告及原告歸戶財產查
    詢清單及八十七年至九十一年之綜合所得稅課稅資料。
    理      由
一、原告原請求被告給付二百六十七萬九千零五十三元，及自刑事附帶民事訴訟起訴
    狀繕本送達翌日起至清償日止，按週年利率百分之五計算之利息；嗣擴張請求被
    告給付原告四百五十七萬八千九百六十一元，及自九十二年七月八日之民事準備
    書狀繕本送達被告之翌日起至清償日止，按週年利率百分之五計算之利息，核屬
    民事訴訟法第二百五十五條第一項第三款規定之情形，爰併准許之，合先敘明。
二、原告起訴主張被告於九十一年三月十日上午十一時三十分許，駕駛車牌號碼ＱＴ
    ─二五九六號自小客車，沿臺十線道路由北往南方向行駛，行經彰化縣福興鄉二
    港村臺十線三十九公里五百公尺處，欲超越原告所騎乘行駛在前之車牌號碼ＬＹ
    Ｅ─七八一號重型機車時，其原應注意欲超越同一車道之前車時，應與前車保持
    半公尺以上之間隔超過，並隨時採取必要之安全措施，以保行車安全，詎料被告
    竟疏於注意，因而撞及原告所騎乘機車左側，致原告人車倒地，因而受有左側顱
    內硬腦膜血腫、左眼外傷性視神經萎縮等傷害，而本案業由臺灣彰化地方法院檢
    察署檢察官以九十一年度偵字第五九四一號起訴，並由本院刑事庭以九十一年度
    交易字第一四二號過失傷害案件判處被告有期徒刑六月，如易科罰金，以三百元
    折算一日確定在案等情，業據原告提出上開起訴書一份、刑事判決一份、童綜合
    醫院診斷證明書二份為證，並經本院依職權調取本院九十一年度交易字第一四二
    號過失傷害案件刑事卷宗全卷核閱屬實，復為被告所不爭執，自堪信原告之上開
    主張為真實。
三、按汽車欲超越同一車道之前車時，須先按鳴喇叭二單響或變換燈光一次，前行車
    減速靠邊或以手勢或亮右方向燈表示允讓後，後行車始得超越，且超越時應顯示
    左方向燈並於前車左側保持半公尺以上之間隔超過，行至安全距離後，再顯示右
    方向燈駛入原行路線，道路交通安全規則第一百零一條第三款至第五款分別定有
    明文。經查，被告於前揭時、地駕車自應注意上開道路交通安全規則之規定，且
    依當時情形，並無不能注意之情事，其竟疏未注意遵守前開規定，駕駛自用小客
    車未俟前車表示允讓即行超車，且超車時未保持安全間隔，為肇事原因，而原告
    騎乘重型機車前行中，有路權，應無肇事因素，而本件經送鑑定之結果亦同此認
    定，此有臺灣省彰化縣區車輛行車事故鑑定委員會九十一年八月二十六日彰鑑字
    第九一０五一二號函附之鑑定意見書在卷可稽，是以被告於本件車禍之發生顯有
    過失，而原告並無過失責任可言，且被告之過失行為與原告之受傷間，具有相當
    因果關係，自應就原告所受傷害負過失之責。
四、按因故意或過失，不法侵害他人之權利者，負損害賠償責任；不法侵害他人之身
    體或健康者，對於被害人因此喪失或減少勞動能力，或增加生活上之需要時，應
    負損害賠償責任；不法侵害他人之身體、健康、名譽、自由、信用、隱私、貞操
    ，或不法侵害其他人格法益而情節重大者，被害人雖非財產上之損害，亦得請求
    賠償相當之金額；汽車、機車或其他非依軌道行駛之動力車輛，在使用中加損害
    於他人者，駕駛人應賠償因此所生之損害。民法第一百八十四條第一項前段、第
    一百九十三條第一項、第一百九十五條第一項前段、第一百九十一條之二前段分
    別定有明文。經查，被告因過失不法侵害原告之身體、健康等人格權，業經認定
    如前，是揆諸上開規定，被告自應負侵權行為損害賠償責任。玆審酌原告請求之
    各項賠償金額如下：
  (一)醫療費用：查原告受傷後，分別於百川醫院、童綜合醫院、仁人堂中醫診所及中
    山醫學大學治療，支出之醫藥費用共計二萬零四十一元等情，業據原告提出百川
    醫院收據一份、童綜合醫院醫療費用明細十八份、仁人堂中醫診所掛號費自付額
    收據十四份、中山醫學大學附設醫院收據九份在卷可稽，被告對上開費用之支出
    亦不為爭執，則原告請求被告賠償醫療費用二萬零四十一元，自有理由。
  (二)增加生活上需要之費用：
    1.原告因本件車禍受傷於住院期間需購買抽痰包、看護墊、氣切管及軟臂架等物
      品，合計支出一萬一千五百八十八元等情，業據原告提出交易明細表二十三份
      、收據十三份在卷可憑，並為被告所不爭執，則原告為此部分之請求，洵屬有
      據。
    2.原告自九十一年三月十日至同年六月二十五日止、自九十一年六月二十五日至
      同年八月十日止、自九十一年八月二十六日至同年九月九日止住院治療，且醫
      師囑咐二年內屬高危險期間，而其中自九十一年三月二十五日起至同年四月十
      日止，僱請專業看護照顧而支出四萬元，此有原告提出之收據一份在卷可佐，
      且為被告所不爭執；其餘住院一百五十二日及該段期間未住院十五日，加上自
      本件車禍日即九十一年三月十日起至九十三年三月十日止之二年危險期間，扣
      除前述期間（即自九十一年三月十日起至同年九月九日止）為五百四十五日，
      仍須由專人照顧，該段期間雖由原告家人看護，而無現實看護費之支出，然家
      屬出於親情而照顧原告生活起居所付出之勞力，非不能評價為金錢，只因兩者
      身分密切而免除支付義務，此種家屬基於身分關係之恩惠，自不能加惠於加害
      人，仍應衡量及比照僱用職業護士看護情形，認原告受有相當於親屬看護費用
      之損害，而本件被告亦不爭執以每日二千二百元計算上開合計為一百五十六萬
      六千四百元之家屬看護費，故原告得請求之看護費用於一百六十萬六千四百元
      （0000000+40000=0000000）部分為有理由，至逾此部分之請求，即屬無據。
    3.原告因送醫急救支出救護車費用四千元等情，有原告提出之收據一紙附卷可參
      ，亦屬因被告侵權行為所導致生活費用增加之支出，原告請求被告賠償，當屬
      可採。
    4.原告又主張其所受創傷性腦傷已達中度智障，且因右關節攣縮及腦神經受傷致
      記憶力、判斷力損傷，迄今仍未完全康復，有持續治療復健之必要，且須定期
      至醫院復健，依每次門診自負額第一次一百五十元，第一次以後可連續門診五
      次，每次費用五十元，每年四十三次，復健一年，合計所需復健費用共為一萬
      七千二百元（(150+50X5)X43=17200 ）一節，亦為被告所不爭執，則原告請求
      被告賠償將來復健費用一萬七千二百元，即屬有據。
    5.綜上，原告就增加生活上需要費用部分，可請求醫療相關費用一萬一千五百八
      十八元、看護費用一百六十萬六千四百元、救護車費用四千元及將來復健費用
      一千七千二百元，合計為一百六十三萬九千一百八十八元。
  (三)工作收入損失：本件原告主張其於受傷前，在訴外人護安宮擔任會計工作，每月
    薪資一萬八千元等情，固據提出「付會計乙○○．．．月份薪水（扣還一萬）支
    付８０００元」、「會計薪水１８０００元」等字樣之現金支出傳票為證，惟被
    告否認其真正，核該文書屬私文書性質，須形式上真正無瑕疵，始具訴訟法之形
    式證據力，而該文書之真正既經爭執，本應由提出之原告負舉證真正之責。本件
    原告於被告否認該文書真正後，未就文書之形式真正更舉事證以實其說，則上述
    文書之真正與否已有瑕疵，不得謂具訴訟法之形式證據力，即不得採為有利原告
    之認定。查原告為四十一年二月十五日生，有前開童綜合醫院診斷證明書為證，
    車禍時年五十歲，學歷為初中畢業，為其所陳明，顯然原告有勞動能力無訛。本
    院審酌其學識、技能等項，認為應以行政院勞工委員會公布之基本工資每月一萬
    五千八百四十元作為計算原告之工作收入為適當。次查，原告因此車禍後，治療
    迄今仍因記憶力、判斷力損傷而無法從事任何工作等情，有原告提出之童綜合醫
    院九十二年六月十六日出具之診斷證明書一份為證，且原告主張其自九十一年三
    月十日起至九十二年十二月底止共二十一個月，均無法上班工作等情，亦為被告
    所不爭執，則原告請求該段期間不能工作之薪資損失在三十三萬二千六百四十元
    （15840X21=332640）範圍內，自屬可取。
  (四)減少勞動能力之損害：
    1.按被保險人身體遺存障害，同時適合殘廢給付標準表之第八等級至第一等級任
      何兩項目以上時，按其最高殘廢等級再升兩等級給與之，但最高等級為第二等
      級以上時，按第一等級給與之，勞工保險條例第五十五條第四款定有明文。經
      查，原告因前開車禍受傷造成腦挫傷併顱內血腫，符合勞工保險條例殘廢給付
      標準表精神神經障害第七項之「中樞神經系統機能遺存顯著障害，終身不能從
      事工作者」，屬第三等級之殘廢；又因前開車禍受傷造成左眼外傷性視神病變
      ，屬於勞工保險條例殘廢給付標準表第十九項第八等級之視力障礙等情，有原
      告提出之童綜合醫院診斷證明書二份存卷可憑，應屬真正，揆諸前揭法條規定
      ，自應依第一等級認定之，則按「各殘廢等級喪失或減少勞動能力比率表」計
      算，原告減少勞動能力應為百分之百。是原告主張以前開標準計算其減少勞動
      能力損害之標準，應屬有據。
    2.原告為四十一年二月十五日出生，扣除原告主張自九十一年三月十日起至九十
      二年十二月底止無法上班工作所請求工作收入損失之期間後，自九十三年一月
      一日起至勞動基準法第五十四條第一項第一款所規定強制退休年齡即年滿六十
      歲止，原告尚有逾八年之工作期間，是原告僅請求八年工作期間之勞動能力損
      失，即屬合理，被告以：原告所提減少勞動能力損害部分與其請求之工作收入
      損失重複云云，核無可採。則依前述，原告若未受傷每月可得基本工資一萬五
      千八百四十元計算，原告減少勞動能力程度為百分百，其一次請求減少勞動能
      力之損害，依霍夫曼計算法扣除中間利息後，減少勞動能力所致損害總額為一
      百二十五萬二千三百六十六元（計算式：15840x12x6.00000000x100%=0000000
      ，元以下四捨五入）。
    3.至於原告另主張因車禍亦損失八年之年終獎金云云，惟年終獎金乃雇主予員工
      年終之恩給，非原告當然之工作所得，不具經常性，自難認原告如未車禍，必
      然可獲得該給付，故原告以年終獎金亦屬工作損失，並向被告求償，即無理由
      ，不應准許。
  (五)精神慰撫金：原告因遭被告所駕自小客車撞擊而受有前述之傷害，致腦記憶力、
    判斷力均受損傷，迄今尚未恢復，且行動不便，必須忍受長期復健之苦，所受精
    神上及身體上之痛苦，不可言喻，故原告請求被告賠償非財產上之損害，自屬有
    據。本件原告初中畢業，車禍前從事會計工作，無不動產，目前由已成年之四名
    子女撫養；被告高職畢業，於九十二年二月前擔任雜役工，月入三萬元，目前無
    工作，居住之房地係與其兄長共有，應有部分二分之一，已結婚並育有二名子女
    等情，業據彼等陳明在卷，並有財政部臺灣省中區國稅局員林稽徵所及沙鹿稽徵
    函覆之歸戶財產查詢清單在卷可佐，本院斟酌兩造之身分地位、教育程度、經濟
    能力、被告加害情形及原告精神所受痛苦之程度，復參酌被告於事發後，始終未
    見其展現誠意與原告洽談和解事宜，此勢必增添原告之不滿及怨懟等一切情形，
    認被告應賠償原告精神慰撫金五十萬元，方為相當。
  (六)綜上，原告得請求被告賠償之金額為醫療費用二萬零四十一元、增加生活上需要
    費用一百六十三萬九千一百八十八元、工作收入損失三十三萬二千六百四十元、
    減少勞動能力損害一百二十五萬二千三百六十六元及精神慰撫金五十萬元，以上
    合計為三百七十四萬四千二百三十五元。
五、再按強制汽車責任保險法第三十條規定，保險人依本法規定給付之保險金，視為
    加害人或被保險人損害賠償金額之一部分，加害人或被保險人受賠償請求時，得
    扣除之。又同法第二十九條第二項亦規定：加害人或被保險人先行賠償之金額，
    除約定不得扣除者外，保險人於本法規定之保險金額範圍內歸墊。從而保險人所
    給付受益人之保險金，可視為被保險人或加害人所負損害賠償金額之一部分，受
    害人倘已自保險金獲得滿足，即不得又對被保險人或加害人再事請求。經查，原
    告已自訴外人第一產物保險股份有限公司即被告之保險人領取強制汽車責任保險
    金一百四十二萬三千四百零一元等情，有原告提出之付款明細表一份存卷可參，
    則被告應賠償原告之金額，自應扣除此汽車強制責任保險理賠金額一百四十二萬
    三千四百零一元，而為二百三十二萬零八百三十四元（0000000-0000000=000000
    0）。
六、從而，原告本於損害賠償請求權，請求被告給付於二百三十二萬零八百三十四元
    ，及自九十二年八月二十八日（即九十二年七月八日之民事準備書狀繕本送達被
    告之翌日）起至清償日止，按週年利率百分之五計算利息之範圍內部分，核屬正
    當，應予准許。至逾此部分之請求，則屬無據，應予駁回。
七、原告陳明願供擔保聲請宣告假執行，核無不合，爰酌定相當擔保金額宣告之。
八、本件事證已臻明確，兩造其餘攻擊、防禦方法及舉證，經本院審酌後，核與判決
    結果不生影響，自無庸逐一贅論，併此敘明。
據上論結，本件原告之訴，為一部有理由，一部無理由，依民事訴訟法第七十九條、
、第三百九十條第二項，判決如主文。
中　　　華　　　民　　　國　　  九十三　　年　　  六　　　月　　十八　　日
                                    臺灣彰化地方法院民事第一庭
~B審判長　法　　　官　羅培昌
~B　　　　法　　　官　陳弘仁
~B　　　　法　　　官　周莉菁
右為正本係照原本作成。
如對本判決上訴須於判決送達後廿日內向本院提出上訴狀。
中　　　華　　　民　　　國　　　九十三　　年　　　六　　　月　 二十三　　日
~B　　　　法院書記官　張清秀
